---
output: github_document
---

<!-- README.md is generated from README.Rmd. Please edit that file -->

```{r, include = FALSE}
knitr::opts_chunk$set(
  collapse = TRUE,
  comment = "#>",
  fig.path = "man/figures/README-",
  out.width = "100%"
)
```

# Trabalho Final de Web Scraping do Théo (tfwbt)

<!-- badges: start -->
[![R-CMD-check](https://github.com/theoadepaula/tfwbt/workflows/R-CMD-check/badge.svg)](https://github.com/theoadepaula/tfwbt/actions)
<!-- badges: end -->

O objetivo do pacote tfwbt é para utilizar os conhecimentos aprendidos no curso de web scraping do [Curso R](https://curso-r.com/) e aplicar na obtenção dos dados dos reservatórios hídricos fornecidos pelas secretarias estaduais de meio ambiente ou relacionados ao meio ambiente. 

A motivação dessa aplicação é para pegar os dados de forma rápida para alimentação do sistema utilizado no meu trabalho, que verifica o nível dos reservatórios das bacias hidrográficas e/ou dos estados. Para o recorte do trabalho, serão obtidos dados dos alguns dos estados do Nordeste, que não estão sob os cuidados do [DNOCS](https://www.gov.br/dnocs/pt-br) ou da [ANA](https://www.gov.br/ana/pt-br), além de um reservatório que fica em Minas Gerais, que faz parte da Bacia do São Francisco.

## Instalação do pacote

O pacote pode ser instalado pelo [GitHub](https://github.com/) pelos comandos abaixo:

``` r
# install.packages("devtools")
devtools::install_github("theoadepaula/tfwbt")
```
## Funções do pacote 

Para um maior detalhamento, são esses os estados que terão os dados captados:

- Bahia
- Ceará
- Minas Gerais
- Paraíba
- Pernambuco
- Rio Grande do Norte
- Sergipe


### Bahia

A função para pegar os dados do estado do Bahia é o get_data_ba(), que necessita de link que fica no site do [INEMA](http://www.inema.ba.gov.br), na parte de [informativo semanal de monitoramento de barragens](http://www.inema.ba.gov.br/gestao-2/barragensreservatorios/informativo-semanal-de-monitoramento-das-barragens/).

A tabela gerada pela função é extraída do link informado, que é um PDF. O passo a passo pode ser visto dentro do link da função get_data_ba().

```{r bahia}
library(tfwbt)
library(DT)
## basic example code

get_data_ba('http://www.inema.ba.gov.br/wp-content/uploads/2021/07/INFORMATIVO-SEMANAL-N%C2%BA-29-2021.pdf') %>% 
  DT::datatable()

```

### Ceará

A função para pegar os dados do estado do Ceará é o get_data_ce(), que utiliza o link que fica no site da [FUNCEME](http://www.funceme.br/), na parte do [Portal Hidrológico](http://www.hidro.ce.gov.br/).

A tabela gerada pela função é extraída do XML fornecido pela página. Ela possui uma API escondida, que requer como query um epoch, marcador de tempo em números inteiros. O passo a passo pode ser visto dentro do link da função get_data_ce().

```{r ceara}
library(tfwbt)
## basic example code

get_data_ce()%>% 
  DT::datatable()

```

### Minas Gerais

A função para pegar os dados da barragem Bico de Pedra, que fica no estado de Minas Gerais, é o get_data_mg(), que precisa do link que fica no site do [Distrito de Irrigação do Perímetro Gorutuba](http://www.dig.org.br/home).

A tabela gerada pela função é extraída pela tabela html fornecida pela página. O passo a passo pode ser visto dentro do link da função get_data_mg().

```{r minas_gerais}
library(tfwbt)
## basic example code

get_data_mg('http://www.dig.org.br/noticia/Junho-2020-distrito-do-gorutuba/251/')%>% 
  DT::datatable()

```

### Paraíba

A função para pegar os dados do estado do Paraíba é o get_data_pb(), que utiliza internamente o link que fica no site da [AESA](http://www.aesa.pb.gov.br/).

A tabela gerada pela função é extraída do JSON fornecido pela página. Ela possui uma API escondida, que requer como query um epoch, marcador de tempo em números inteiros, como o estado do Ceará. O passo a passo pode ser visto dentro do link da função get_data_pb().

```{r paraiba}
library(tfwbt)
## basic example code

get_data_pb()%>% 
  DT::datatable()

```

### Pernambuco

A função para pegar os dados do estado de Pernambuco é o get_data_pe(), que usa o link que fica no site da [APAC](https://www.apac.pe.gov.br/), na parte de [monitoramento de boletins de reservatórios hidrológicos](https://www.apac.pe.gov.br/rios-e-reservatorios).

A tabela gerada pela função é extraída do PDF, que vem do link fornecido. O passo a passo pode ser visto dentro do link da função get_data_pe().

```{r pernambuco}
library(tfwbt)
## basic example code

get_data_pe('https://www.apac.pe.gov.br/uploads/Boletim-Monitoramento-Reservatorios26-07-2021.pdf')%>% 
  DT::datatable()

```

### Rio Grande do Norte

A função para pegar os dados do estado de Rio Grande do Norte é o get_data_rn(), que usa o link que fica no site da [SEARN](http://www.searh.rn.gov.br/), na parte de [Situação Volumétrica de Reservatórios do RN](http://sistemas.searh.rn.gov.br/MonitoramentoVolumetrico/).

A tabela gerada pela função é extraída pela tabela html fornecida pela página, como no caso da barragem Bico da Pedra - MG. O passo a passo pode ser visto dentro do link da função get_data_rn().

```{r rio_grande_do_norte}
library(tfwbt)
## basic example code

get_data_rn()%>% 
  DT::datatable()

```

### Sergipe

A função para pegar os dados do estado de Rio Grande do Norte é o get_data_se(), que usa o link que fica no site da [SEDURBS](https://sedurbs.se.gov.br/), na parte do [Portal de Recursos Hídricos](https://sedurbs.se.gov.br/portalrecursoshidricos/).

A tabela gerada pela função é extraída do PDF, que vem do link fornecido, como os estados da Bahia e Pernambuco. O passo a passo pode ser visto dentro do link da função get_data_se().

```{r sergipe}
library(tfwbt)
## basic example code

get_data_se('https://sedurbs.se.gov.br/portalrecursoshidricos/gerenciamento/boletins_reservatorio/Boletim%2027-%2005_07_2021.pdf')%>% 
  DT::datatable()

```
